臺灣板橋地方法院刑事判決　　　　　　　 92年度自字第280號
自　訴　人　甲○○
自訴代理人　陳松棟律師
　　　　　　李逸文律師
被　　　告　丁○○
選任辯護人　劉陽明律師
　　　　　　陳璧秋律師
上列被告因誹謗案件，經自訴人提起自訴，本院判決如下：
    主  文
丁○○無罪。
    理  由
一、自訴意旨略以：自訴人甲○○為食品科學博士，現擔任天主
    教輔仁大學（下稱輔仁大學）學術副校長暨食品營養學系教
    授，於擔任行政職及教職期間，均謹慎敬業積極任事，更戮
    力從事於輔仁大學之各項事務，使輔仁大學於教育部私立學
    校評比中名列前茅，然被告竟基於毀損自訴人名譽之意圖，
    於民國九十二年七、八月間，連續以書面郵寄或電子郵件傳
    殿宏、戊○○、吳素倩、黃襄陽、陳炯堂等人，指稱自訴人
    係一「大搞派系、栽贓分化、弄權、剷除異己」、「浪費學
    校的預算，就是糟蹋盜取學生們的學費」、「於九月十九日
    上午管科會查訪教整款的協調會上，像瘋子般的一再離題叫
    囂怒罵」之人，且具體捏造、扭曲自訴人之話語，稱自訴人
    滿嘴髒話，曾講過「在福華飯店吃飯時，公開講全人中心游
    秘書．．．她啊，讓人看了就想上．．．」「胡澤民說羅修
    鑽來鑽去的．．」等令人不堪入耳之言語，用以貶抑自訴人
    之人格。甚且被告竟捏造事實，以「丘副校長幾乎是三不五
    時的就往人事室跑，在大放厥詞臭罵丁○○爛人之餘，就是
    滿嘴黃色髒話．．．曾半開玩笑的要人事室林小姐親他．．
    ．」等子虛烏有之事件，以文字之方式，散布於眾，以達其
    毀損自訴人名譽、貶損自訴人人格的目的，涉有刑法第三百
    十條第二項之加重誹謗罪嫌。
二、按言論自由為人民之基本權利，憲法第11條有明文保障，國
    家應給予最大限度之維護，俾其實現自我、溝通意見、追求
    真理及監督各種政治或社會活動之功能得以發揮。然為兼顧
    對個人名譽、隱私及公共利益之保護，法律尚非不得對言論
    自由依其傳播方式為合理之限制。刑法第310 條第1 項及第
    2 項誹謗罪即係保護個人法益而設，為防止妨礙他人之自由
    權利所必要，符合憲法第23條規定之意旨。至刑法第310 條
    第3 項前段以對誹謗之事，能證明其為真實者，不罰，係針
    對言論內容與事實相符者之保障，並藉以限定刑罰權之範圍
    ，非謂指摘或傳述誹謗事項之行為人，必須自行證明其言論
    內容確屬真實，始能免於刑責。惟行為人雖不能證明言論內
    容為真實，但依其所提證據資料，認為行為人有相當理由確
    信其為真實者，即不能以誹謗罪之刑責相繩，亦不得以此項
    規定而免除檢察官或自訴人於訴訟程序中，依法應負行為人
    故意毀損他人名譽之舉證責任，或法院發現其為真實之義務
    。依刑法第311 條第1 、3 款規定，因自衛、自辯或保護合
    法之利益、對於可受公評之事，而善意發表言論者，不罰，
    係法律就誹謗罪特設之阻卻違法事由，目的即在維護善意發
    表意見之自由。司法院大法官釋字第509 號解釋文暨理由書
    意旨可資參見。準此以言，人民之言論自由非濫無範圍，刑
    法之誹謗罪要於調和言論自由與社會對特定人格者在社會生
    活地位評價之保護。而上述之善意者也，當指無非法攻訐他
    人之意思，亦即無誹謗他人名譽之意圖，且所為保護合法利
    益之言論，並未逾必要程度，合先敘明。
三、經查：
  (一)被告丁○○坦承持附件一所示內容包括有指稱自訴人「大搞
    派系、栽贓分化、弄權、剷除異己」、「浪費學校的預算，
    就是糟蹋盜取學生們的學費」、「於九月十九日上午管科會
    查訪教整款的協調會上，像瘋子般的一再離題叫囂怒罵」之
    人，且具體捏造、扭曲自訴人之話語，稱自訴人滿嘴髒話，
    曾講過「在福華飯店吃飯時，公開講全人中心游秘書．．．
    她啊，讓人看了就想上．．．」「胡澤民說羅修女都是穿他
    做的內褲．．．胡那個人都是在羅修女的褲檔下鑽來鑽去的
    ．．」等令人不堪入耳之言語，用以貶抑自訴人之人格。以
    及「丘副校長幾乎是三不五時的就往人事室跑，在大放厥詞
    臭罵丁○○爛人之餘，就是滿嘴黃色髒話．．．曾半開玩笑
    的要人事室林小姐親他．．．」等內容之陳情書當面呈交輔
    仁大學之己○○神父、辛○○副校長；另以電子郵件傳送附
    件三所示內容之陳情書予教育部部長、高教司長、輔仁大學
    校長遴選委員法學院院長乙○○、化學系教授管克辛、楊銘
    賢等人，但堅決否認有毀損他人名譽之意圖，辯稱：「我只
    陳述我所知道的事實，我並沒有惡意誹謗」等語；選任辯護
    人答辯狀中辯稱略以：「自訴人提起自訴之時間為92年9 月
    5 日，自訴人於92年3 月6 日之前即知悉被告之陳情內容，
    本案已逾告訴權時效；被告並未散發附件二之電子郵件；被
    告僅將附件一之陳情函送交特定董事，企求整頓、維持學校
    善良風氣，並未對不特定人大舉散發，自不符誹謗罪之犯罪
    構成要件」等語。
  (二)證人即輔仁大學的董事己○○證稱，其於92年2 月17日同意
    接見被告，被告於92年2 月19日面交附件一等內容之文件，
    其曾在92年2 月19日之後，92年3 月底之前去找自訴人並給
    自訴人觀閱（見93年9 月14日審判筆錄第10頁至11頁）。又
    證人即輔仁大學職員李佩紋並未能明確證實，董事己○○已
    在92年3 月6 日之前轉交附件一之陳情函予自訴人（見93年
    9 月14日審判筆錄第16頁至17頁），故並無證據顯示自訴人
    在92年9 月5 日前6 個月，即已知悉被告即為陳述附件一內
    容之人，難認自訴人提起自訴已逾6 個月之告訴期間，合先
    敘明。
  (三)證人即輔仁大學人事室組員丙○○證稱：「（辯護人問：是
    否認識自訴人？）他是擔任研發長，還有學術副校長‧‧‧
    （辯護人問：你有無聽過有人說黃色笑話？）我覺得這是感
    受問題，以的我標準我認為這只是比較輕鬆的笑話，不是黃
    色笑話。（辯護人問：自訴人在人事室聊天時，你有無印象
    深刻的事情？）自訴人聊天時，有時比較輕鬆，比較ＨＩＧ
    Ｈ，至於女性同仁的感受如何，因為他們沒有跟我說過，我
    也不清楚。（辯護人問：有無印象在臺北福華飯店與自訴人
    一同用餐？）有。（辯護人問：這是何餐會？何人參加？）
    這是二年前的今天，是高階行政人員的研習會，研習會之後
    ，就到福華飯店聚餐，自訴人有參加，人事室除了庚○之外
    ，其他的人都有參加，被告到福華飯店之後人就離開了。（
    辯護人問：全人中心有無一位游秘書？）有。（辯護人問：
    當日飯局有無人提到游秘書？）當日上午有上美姿美儀的課
    ，內容是講穿著問題，在飯局聊天時，就有人提到游秘書的
    氣質看起來很好，我認為那是一個輕鬆玩笑的話，接著自訴
    人接了一句類似「讓人看了就很想上」的話，頓時大家都停
    12月14日審判筆錄第17頁至20頁）。又證人即輔仁大學總務
    處的秘書壬○○證稱：「（辯護人問：自訴人在《九十年度
    管科會的查訪教整款》會議中擔任何職？）他是會議的主持
    人‧‧‧（辯護人問：在該次會議當中，是否有無深刻的印
    象？）我在此澄清，在管科會會議是有教育部的人列席，事
    後檢討會則是校內會議的人，所以管科會的會議時，比較不
    會有特殊的事情或舉動，是事後的檢討會比較會有情緒或是
    言語上的批判，所以有深刻印象的是事後檢討會，我聽到有
    一些單位會批評不洽當的事情，如果是批評別的單位，我是
    不會記得，因我當時是總務處秘書。我在整理教整款的金額
    ，有被管科會提出不當的建議，就像有些經費用的比較不合
    理，研發長就是自訴人覺得我是承辦人，我要負責任。我有
    提出一些意見表達，我有寫簽呈，但是自訴人認為我是在寫
    簽呈告狀，自訴人有當大家的面罵『他媽的壬○○敢告狀』
    ，這是在事後檢討會上面說的。（辯護人問：事後檢討會有
    何人參加？）會計室的承辦人，還有研發處人員，被告有參
    加，被告當時是研發處的秘書。‧‧‧（辯護人問：當日有
    無人罵人？）大部分是主席甲○○在講話，因為大家情緒都
    不是很好，所以只會記得有關自己的部分而已。但是我那件
    事情，有被教育部要求退回經費使用不合理的款項，大約十
    幾萬元。自訴人有跟校長寫簽呈說是我經驗不足，讓我留在
    學校工作，看我日後表現，但是這項建議沒有讓我知道，也
    沒有告訴我主管，所以同事笑我留校查看」等語（見93 年
    12月14日審判筆錄第8 頁至11頁）。準此以觀，被告於附件
    一中所陳情自訴人平日言行內容，顯非故意浮誇，自難遽謂
    被告即有誹謗之實質惡意。
  (四)證人即輔仁大學的董事己○○證稱：「（辯護人問：你何職
    ？）我是輔仁大學的董事、也是化學系教授，我沒有負責學
    校行政工作，董事會請我擔任董事會與學校校務的橋樑，我
    是擔任駐校董事。我是從三、四年前開始擔任此職務。（辯
    護人問：你是否在去年92年有接到學校教職員的陳情案件？
    ）我有。（辯護人問：是針對何事？）有不同的案件，被告
    也有向我陳情，也有其他老師、教職員向我陳情學校不公平
    的地方。（辯護人問：可否就被告林小姐向你陳情的部分，
    做個說明？）92年2 月17日被告有去我的辦公室，之前有先
    用電話跟我聯絡時間，在電話中我有請被告先將東西寄到學
    校，被告說我如果不見她，不接受這些資料，他要把資料公
    布給媒體，或立法院，後來我說你可以來。92年2 月17日上
    午10點在化學系辦公室碰面，被告拿些資料給我看，說自訴
    人有浪費學校公帑的情形，那些資料，我不知道是否是被告
    當日拿來的，還是陸陸續續拿來的，‧‧‧我只是翻一下，
    沒有詳細看，我覺得蠻嚴重的。我說好，我會去跟會計談。
    我拿去給會計長蔡博賢、克思明研發長、還有另外一位辛○○副校長看。我原來說先給這些人確定嚴重的程度，再去找
    校長或是甲○○副校長談。有另一情形，被告說他有申訴到
    人事評議委員會，當事人是克思明研發長，被告當時是擔任
    秘書工作，當時被告被調動工作也覺得不公平。我覺得這些
    資料在研發處裡面非常重要，卻將資料拿出來給別人看，所
    以調動被告工作，我是可以瞭解的。第二部分，我有跟被告
    說，是否等人事評議委員會處理告了一個段落，董事會再來
    處理被告的陳情案。被告把手機、電話給我，叫我和她聯絡
    。我去跟蔡博賢談，蔡博賢說這些類似案件已經反應到教育
    部去了，蔡博賢會計主任覺得沒有那麼嚴重。蔡會計主任是
    說類似輔仁大學財務運用等事情，已經有反應到教育部去了
    。後來我去找克思明研發長，研發長也認為把這些資料洩漏
    給外人知道，不是秘書應該做的事情，所以調動秘書職務是
    可以理解的，研發長認為問題沒有那麼嚴重，我好像有先去
    找校長，日期我不太確定，也有向校長提到這些問題，校長
    認為問題沒有那麼嚴重。後來我去找自訴人，我有對自訴人
    說被告說你浪費學校資源，我有拿一些資料給甲○○看。我
    認為還是要等人評會之後再說。我給自訴人看後，不太記得
    自訴人的反應，自訴人他沒有什麼特別的反應，只是覺得這
    些資料不是新的。自訴人本身也是副校長，所以我有時候會
    跟他談一些學校的事。‧‧‧（辯護人問：你就這件事情是
    否向董事會報告？）我是在（92年）3 月29日直接向董事長
    報告。我是建議讓人事評議委員會處理完後，再處理被告的
    事情，我覺得沒有那麼嚴重。所以沒有向董事會報告，只有
    向董事長說而已。‧‧‧（辯護人問：關於董事長成立一個
    專責小組，你是否知道？）我沒有被通知有這件事情，我只
    知道他們有成立類似的小組，但是沒有被通知事情，我是認
    為董事長請董事瞭解這個個案，但是是否成立小組我不知道
    。‧‧‧（辯護人問：你在平日與同事之間，你是否曾經收
    過同事送你的禮物？）有，我有收過禮物，像領帶這一類的
    ，或是比較小的禮物。（辯護人問：自訴人是否曾經送過你
    禮物？）自訴人說我穿的衣服破破的，他送了西裝，但是我
    已經瘦了20公斤，我又不能穿，西裝就擺在我那裡，我本來
    要付錢給他，他說不用，就沒有付了。（辯護人問：你與被
    告在2 月17日碰面的時候，是否有談到甲○○送禮的事情？
    ）我當時談到的是自訴人送我禮券的事情，我之前的確有收
    過，像是ＩＳ咖啡券」等語（見93年9 月14日審判筆錄第7
    頁至10頁）證述被告指稱自訴人之平日言行，並向董事陳情
    之經過綦詳。
  (五)另輔仁大學確亦因被告向董事陳情，由單樞機主教指示成立
    調查小組，名稱為「丁○○向董事會陳情甲○○不當言行等
    事，董事長口頭指示成立調查小組（成員李振英董事、張宇
    恭董事、許洪坤董事、郭維夏董事）召集人李振英董事等人
    所調查之相關資料紀錄影本」，其約談自訴人後，處理結果
    略為：「‧‧‧(3)本校為天主教大學，校訓：真善美聖，全
    校師生皆應遵奉校訓謹言慎行，該函（即附件一被告陳情函
    ）所述之不當言行，諸如口出黃色髒話，向辦事女性人員說
    出半開玩笑的不當言語，此類言語出自本校管理高層人士，
    宜儘速書面糾正。(4)‧‧‧整體發展教補款應納入全校年
    度預算經費中，整合整體辦學計劃併案執行，始能展現具體
    成效，不能讓某少數人掌控學校大部分的經費，自行決定。
    『整體發展教補款』的一切財務運作動態應以書面向財務
    小組提出報告」並臚列12項重大濫用整體發展教補款及其他
    費用，有輔仁大學93年7 月29日輔校董字第930700021 號函
    及所附行政管理專責小組召集人郭董事維夏報告、財務專責
    小組召集人張董事宇恭報告、補充報告、約談甲○○副校長
    之重點、約談甲○○副校長之談話內容在卷可稽（本院卷第
    408 頁至432 頁）。末參以輔仁大學因教育部委請中華民國
    管理科學學會辦理「私立大學校院執行教育部整體發展獎補
    助經費訪視」查有不符獎補助經費使用原則，而繳回新台幣
    22萬元予教育部，有教育部910807台高字第91114749號
    函在卷。故綜合觀之，處理輔仁大學經費，是否有附件一所
    述內容之言行及浪費學校預算之情事，即非無疑。
四、末按除顯有不可信之情況外，公務員職務上製作之紀錄文
    書、證明文書。除顯有不可信之情況外，從事業務之人於
    業務上或通常業務過程所須製作之紀錄文書、證明文書。
    除前二款之情形外，其他於可信之特別情況下所製作之文書
    ，亦均得為證據，刑事訴訟法第159 條之4 定有明文。本院
    因被告向輔仁大學董事，由單樞機主教指示成立調查小組，
    並約談自訴人後，其處理結果所做成之「丁○○向董事會陳
    情甲○○不當言行等事，董事長口頭指示成立調查小組（成
    員李振英董事、張宇恭董事、許洪坤董事、郭維夏董事）召
    集人李振英董事等人，所調查之相關資料紀錄影本」，本院
    認其係由輔仁大學三位以上董事約談自訴人，並由相關承辦
    人提出明確數據所作成之紀錄，係於可信之特別情況下所製
    作之文書，故依刑事訴訟法第159 條之4 第3 款之規定，得
    作為證據，附此敘明。
五、綜觀上述各情，顯見被告初無以攻訐自訴人名譽為唯一目的
    ，基於利益衡量及客觀判斷，可信被告對輔仁大學而言非無
    善意；又其保護合法利益之言論，尚未逾必要程度。揆之首
    揭說明，被告之行為當屬不罰。
據上論斷，應依刑事訴訟法第三百四十三條、第三百零一條第一
項，判決如主文。
中　　華　　民　　國　　93　　年　　2 　　月　　25　　日
                  刑事第十一庭審判長法  官  潘翠雪
                                    法  官  王士珮
                                    法  官  楊明佳
上列正本證明與原本無異
如不服本判決應於送達後十日內向本院提出上訴狀
                                    書記官  江文彬
中　　華　　民　　國　　93　　年　　2 　　月　　25　　日
